臺灣高等法院臺南分院刑事裁定
110年度毒抗字第838號
抗  告  人
即  被  告  甲○○



上列抗告人因強制戒治案件，不服臺灣臺南地方法院中華民國11
0年10月15日裁定（110年度毒聲字第1020號），提起抗告，本院
裁定如下：
    主  文
抗告駁回。
    理  由
一、抗告意旨略以：
　㈠毒品危害防制條例於民國109年7月15日修正施行後，法務部3
    月26日修正頒布（法矯字第11006001760號函）①有無繼續施
    用毒品傾向評估標準紀錄表。②有無繼續施用毒品傾向評估
    標準評分說明手冊等行政命令，修正頒布後有無繼續施用傾
    向評估標準，係評估受觀察勒戒者是否有無繼續施用毒品傾
    向，作為受觀察勒戒者是否需要強制戒治必要之認定，然修
    正頒布後，「有無繼續施用毒品傾向評估標準」將前科紀錄
    及有毒品相關司法紀錄，列入評分標準，已屬違背最高法院
    109年8月11日刑事庭會議：適用「初犯之規定」不應於觀察
    勒戒及強制戒治執行完畢後釋放3年內有再施用毒品犯行，
    經法院判處徒刑確定之紀錄而受影響見解之真意，此見解雖
    是對法律解釋毒品危害防制條例第10條之罪，犯罪人就新法
    關於觀察勒戒3年內再犯，或已逾前觀察勒戒後3年之予以刑
    罰或保安處分勒戒處所方式，然其真意仍不失「初犯之規定
    」，該見解雖未說明觀察勒戒中之「有無繼續施用毒品傾向
    評估標準」是否可將受觀察勒戒者之前科紀錄，作為有無繼
    續施用毒品傾向評估之考量，然綜觀此次修正意旨，係以寬
    厚刑事政策為目的，不應以前科紀錄做為是否有無繼續施用
    毒品傾向評估標準計分項目中，實符最高法院「初犯」之見
    解，又行政程序法第4條：「行政行為應受法律及一般法律
    原則之拘束」。法務部所頒布之「有無毒品繼續施用傾向標
    準紀錄表及有無繼續施用毒品評估標準評分說明手冊」係屬
    行政命令，仍需應受法律及一般法律原則所拘束，然上述其
    行政命令就受觀察勒戒人「有無繼續施用毒品傾向評估標準
    評分」，仍將前科紀錄列入評分，顯然已違背上述最高法院
    刑事庭會議見解「初犯之規定」，意涵亦脫離行政程序法第
    4條規定，故其有無繼續施用毒品傾向評估標準，應將受觀
    察勒戒人前科紀錄該項去除不予以計分，方符法律見解真意
    。
　㈡本件聲請裁定強制戒治書內，並未附有「有無繼續施用毒品
    傾向評估標準紀錄表及相關評估標準計分說明」，又其評估
    紀錄表未公布於抗告人即被告甲○○，使抗告人能針對有疑義
    部分提出異議，顯已置抗告人於司法中保護自我權益之劣勢
    ，而違背憲法第16條人民訴請之權。
  ㈢綜上所陳，本件違背憲法及法律，請惠予考量抗告人所陳之
    情狀，撤銷原裁定。
二、按毒品危害防制條例第20條第2項規定：「觀察、勒戒後，
    檢察官或少年法院（地方法院少年法庭）依據勒戒處所之陳
    報，認受觀察、勒戒人無繼續施用毒品傾向者，應即釋放，
    並為不起訴之處分或不付審理之裁定；認受觀察、勒戒人有
    繼續施用毒品傾向者，檢察官應聲請法院裁定或由少年法院
    （地方法院少年法庭）裁定令入戒治處所強制戒治，其期間
    為6個月以上，至無繼續強制戒治之必要為止。但最長不得
    逾1年」。復有無繼續施用毒品傾向之評估標準，並非完全
    以受勒戒人勒戒後之結果為準，勒戒前之各種情況，仍應作
    為評估之依據，依勒戒處所評分說明手冊規定，係以「前科
    紀錄與行為表現」、「臨床評估」及「社會穩定度」3項合
    併計算分數，分數60分以上，判定為有繼續施用毒品傾向。
    是被告有無「繼續施用毒品傾向」，係依具體個案之臨床實
    務及相關事證等情綜合判定，有其相當之專業依據及標準，
    且涉及專門醫學。又衡酌強制戒治之目的，係為協助施用毒
    品者戒斷毒品之心癮及身癮所為之一種保安處分類型，而該
    評估標準係適用於每一位受觀察、勒戒處分之人，具一致性
    、普遍性、客觀性。倘綜合判斷之結果，其所為之評估由形
    式上觀察，無擅斷或濫權等明顯不當之情事，法院宜予尊重
    。
三、經查：
　㈠本件抗告人即被告甲○○前曾因施用毒品案件，經臺灣臺南地
    方法院（下稱臺南地院）以92年度毒聲字第616號裁定送觀
    察、勒戒後，認無繼續施用毒品之傾向，於92年6月11日出
    所，並經臺灣臺南地方檢察署（下稱臺南地檢署）檢察官以
    92年度營毒偵字第3、47、59號為不起訴處分確定，復於上
    開觀察、勒戒執行完畢釋放3年後，再犯本件施用第二級毒
    品案件，業經臺南地院以110年度毒聲字第64號裁定應送勒
    戒處所觀察、勒戒，其於110年8月28日入法務部○○○○○○○○附
    設勒戒處所施以觀察、勒戒等情，業據抗告人於偵查中坦承
    不諱，並有臺南地院上開裁定、臺灣高等法院被告前案紀錄
    表、臺南市政府警察局刑事警察大隊委託檢驗尿液代號與真
    實姓名對照認證單、勘察採證同意書、代號與真實姓名對照
    表、臺南市政府衛生局檢驗報告（檢體編號：109K256），
    臺南地檢署檢察官觀察勒戒處分執行指揮書影本等各1份在
    卷可稽，自堪認定。
　㈡又抗告人經執行臺灣臺南地方法院110年度毒聲字第64號裁定
    之觀察、勒戒後，經臺南勒戒所評定認抗告人有繼續施用毒
    品之傾向等情，有法務部○○○○○○○○附設勒戒處所110年10月6
    日南所衛字第11000092620號函檢附之「有無繼續施用毒品
    傾向證明書」、「有無繼續施用毒品傾向評估標準紀錄表」
    各1份在卷可憑（見110年度毒偵緝178號卷末），依該「有
    無繼續施用毒品傾向評估標準紀錄表」記載之評分結果，抗
    告人靜態因子得分合計64分，動態因子合計14分，總分合計
    78分，已逾60分，屬「有繼續施用毒品傾向」。經本院核對
    卷證後，認為臺南勒戒所人員、醫師於被告觀察、勒戒期間
    ，就被告前科與行為表現、臨床評估、社會穩定度等各種項
    目，依據紀錄、資料，本其職業之專業知識及經驗所為綜合
    各項因素之判斷，其結果由形式上觀察並無擅斷或濫權等明
    顯不當之情事，足認抗告人確有繼續施用毒品之傾向。
　㈢按受觀察、勒戒者之毒品犯罪、首次毒品犯罪年齡或其他犯
    罪相關前科紀錄，客觀上反應出受觀察、勒戒者沾染毒品之
    種類、時間、毒癮程度、行為態樣、外在影響環境、可能誘
    發其他犯罪等情狀，自足以作為評估受觀察、勒戒者是否有
    繼續施用毒品傾向之標準，故將該等司法紀錄列為評分項目
    ，並無不當，其重點亦非在於用過往犯罪紀錄處罰行為人，
    而係放在評估繼續治療、強制戒治之必要性認定。又刑事責
    任所謂一事不二罰，係指對於同一犯罪行為，基於法秩序之
    維護與人民權益受剝奪應符比例原則之精神，施以法律評價
    ，只許擇一種刑事處罰為之，並僅能處罰一次，不得重複施
    罰，始合公平正義理念（最高法院94年度台上字第6919號判
    決意旨參照）。而毒品施用者因具有病患性犯人特質，對其
    施以觀察、勒戒或強制戒治之保安處分，旨在於幫助施用毒
    品者戒除毒癮，處分之性質非為懲戒行為人，而係為消滅其
    再次施用毒品之危險性，採以觀察、勒戒方式戒除其身癮，
    及以強制戒治方式戒除其心癮之措施，在評估有無繼續施用
    毒品傾向時，納入施用者前此之毒品等前案紀錄作為指標，
    通案列計一致但比重不同之分數（毒品紀錄每筆5分，其他
    前案紀錄每筆2分），再為個案上之統計與分數加總，並設
    有上限10分之限制，最後得出有繼續施用毒品傾向之結論而
    認施用者有強制戒治之必要，有其本質考量及合理之關連性
    ，並非針對其過去之前科紀錄再重複為刑事處罰，二者性質
    、程序皆有不同，並無違反一事不再理原則之情事。從而，
    抗告意旨以此指摘原裁定不當，核屬無據。
　㈣再上開「有繼續施用毒品傾向」之判定結果，係依主管機關
    訂頒之評估基準進行，在客觀上並無逾越裁量標準，且上開
    判定結果是由專業醫師依前開評估基準所為之專業判斷，上
    揭評估除詳列各項靜態因子、動態因子之細目外，並有各細
    目之配分、計算及上限，並非評估之醫師所得主觀擅斷，是
    該評估標準紀錄表乃係該勒戒處所相關專業知識經驗人士於
    抗告人執行觀察、勒戒期間，依其本職學識綜合上開各節評
    估，具有科學驗證而得出抗告人有繼續施用毒品傾向之結論
    ，所為評估應屬可信。從而，抗告人空泛所指醫師評估輕率
    、本件評估判斷並非合理云云，洵非可採。
　㈤前述綜合判斷之結果，係該所具相關專業知識經驗之專家於
    抗告人在所執行觀察、勒戒期間，依其本職學識就抗告人之
    前科紀錄及行為表現、臨床評估及社會穩定度等因素所為之
    綜合判斷，係具有科學驗證所得之結論，且由形式上觀察，
    並無擅斷或濫權等明顯不當之情事，自得資為判斷抗告人有
    繼續施用毒品傾向之證明。原審法院核閱卷宗後，據此裁定
    令抗告人入戒治處所強制戒治，核屬適法有據。
四、綜上所述，抗告人經原審法院裁定入勒戒處所觀察、勒戒後
    ，經評估認定有繼續施用毒品之傾向，原審以檢察官聲請並
    無不合，依毒品危害防制條例第20條第2項規定，裁定令入
    戒治處所施以強制戒治，其期間為6個月以上，至無繼續強
    制戒治之必要為止，但最長不得逾1年，經核並無違誤。從
    而，抗告人仍執前開陳詞指摘原裁定為不當，難認有理由，
    應予駁回。
五、據上論斷，應依刑事訴訟法第412條，裁定如主文。 
中　　華　　民　　國　　110 　年　　10　　月　　29　　日
                  刑事第二庭    審判長法　官  陳珍如 
                                      法　官  黃裕堯
                                      法　官  陳弘能
以上正本證明與原本無異。
不得再抗告。
　　　　　　　　　　　　　　　　　　　書記官  許雅華
中　　華　　民　　國　　110 　年　　10　　月　　29　　日